臺灣高等法院民事判決　　　　　　　　 95年度家上字第301號
上　訴　人　　己○○
　　　　　　　甲○○
共　　　同
訴訟代理人　　吳啟孝律師
複　代理人　　陳家淳律師
上　訴　人　　丁○○
兼前列一人
訴訟代理人　　乙○○
上　訴　人　　壬○○
　　　　　　　戊○○
　　　　　　　辛○○
　　　　　　　丙○○
被　上訴人　　庚○○
訴訟代理人　　羅子武律師
複　代理人　　李志正律師
上列當事人間請求分割遺產事件， 上訴人對於中華民國95年8月
18日臺灣臺北第方法院95年度家訴字第50號第一審判決提起上訴
，本院於96年7月17日言詞辯論終結，判決如下：
    主  文
原判決除確定部分外，關於分割方法及該部分訴訟費用之裁判均
廢棄。
兩造對被繼承人陳有聖如附表1.及附表3.所示遺產中，附表1.編
號1.之分割方法如附表4.所示，其餘附表1.編號2.至7.及附表3.
之分割方法如附表2.所示。
第一、二審（除確定部分外）訴訟費用由兩造依附表2.所示應繼
分比例負擔。
    事實及理由
壹、程序方面：
一、本件係分割遺產訴訟，核屬必要共同訴訟，丁○○、壬○○
    、乙○○、戊○○、辛○○、丙○○，雖未提起上訴，但為
    上訴人己○○、甲○○上訴效力所及，仍應將之列為上訴人
    ，合先敘明。
二、上訴人戊○○、辛○○經合法通知，未於言詞辯論期日到場
    ，核無民事訴訟法第386條各款所列情形， 爰依被上訴人之
    聲請，由其一造辯論而為判決。
貳、實體方面：
一、被上訴人主張：兩造之被繼承人陳有聖（下稱陳有聖）於民
    國（ 下同）94年2月11日死亡，其長男陳逢忠早於陳有聖死
    亡，由陳逢忠之繼承人即上訴人丙○○、辛○○、戊○○等
    人代位繼承，其餘均為陳有聖之子女，上訴人丁○○（原名
    譚雄旗）與陳有聖亦有血緣關係。又陳有聖遺產中之門牌號
    碼：臺北市○○路○段140巷15弄4樓「公同共有」（ 應有部
    分/2）及其所有土地臺北市○○區○○段4小段394地號「公
    共同有」（ 應有部分1/2），係陳有聖於其妻陳譚秀琴於87
    年死亡時 ，即有前揭建物及土地應有部分1/2，故陳有聖與
    上訴人乙○○、己○○、甲○○及代位繼承陳逢忠之上訴人
    丙○○、辛○○、戊○○等三人，共計7人分5等分而公同共
    有，換作比例計算，陳有聖有1/10之權利。而系爭遺產並無
    不能分割之情形，亦無不分割之約定，且雙方無法達成分割
    之協議，依民法第1164條規定，請求裁判分割系爭遺產，至
    分割方法，不以民法第824條第2項規定為限，將繼承人公同
    共有遺產變更為分別共有，亦屬分割遺產方式之一，被上訴
    人訴請將附表3之不動產，按附表2所示之繼承比例分割。並
    聲明：陳有聖所遺如附表1所示之動產及附表3所示之不動產
    ，准予分割，分割方法如附表2所示。
二、上訴人己○○、甲○○則以： 上訴人己○○於94年2月14日
    曾至中聯信託公司領取陳有聖之定期存款新台幣（下同）53
    ,000 元及利息1,039元，合計54,039元，用以支付辦理被繼
    承人後事等相關費用，上開款項亦屬陳有聖之遺產。又陳有
    聖生前購置如附表5所示房地產：1.臺北縣三重市○○路○段
    13 0巷4號1樓房屋（登記所有權人為陳有聖）。2.臺北市○
    ○區○○街235巷21號1樓房屋（登記所有權人為乙○○、己
    ○○）。3.臺北市○○區○○路60巷15弄4號1樓房屋 (登記
    所有權人原為譚秀琴、甲○○；嗣譚秀琴於87年間死亡，該
    部分所有權辦理繼承登記為陳有聖、乙○○、己○○、甲○
    ○、丙○○、辛○○及戊○○等公同共有) 。4.臺北市○○
    區○○路30巷2-1號1樓房屋（登記所有權人為陳有聖）。5.
    臺北市○○區○○路28號7樓房屋（ 登記所有權人為乙○○
    ）。上開不動產，部分產權係借用陳有聖之配偶或兒子名義
    登記，惟均屬被繼承人所有，有陳有聖於78年5月8日所立之
    遺囑為證，故上開不動產亦為陳有聖之遺產。另上訴人丁○
    ○雖為被繼承人之女，然陳有聖於前揭遺囑已表明上訴人丁
    ○○無權繼承，上訴人丁○○應非繼承人。又上訴人己○○
    在三重市所購房屋之貸款並非陳有聖代繳。另兩造辦理陳有
    聖後事，其中如附表6所示殯葬費用368,840元，由被上訴人
    庚○○及上訴人己○○、甲○○、壬○○、乙○○等五人各
    先行墊付73,693元，上開費用為遺產債務，故應先行返還被
    上訴人庚○○及上訴人己○○、甲○○、壬○○、乙○○等
    五人各73,693元。又上訴人己○○為辦理陳有聖後事，及為
    支付系爭遺產中不動產之管理費、水費、電費等費用，除於
    調解程序中提出如附表7、8、9、10金額合計376,054元外，
    嗣又支出如附表11所示15,266元，前揭支出費用共計391,32
    0元，應由遺產中先行返還等語，資為抗辯。
三、上訴人乙○○、丁○○則以：同意被上訴人所提出之分割方
    法。上訴人己○○所提出陳有聖生前於78年所寫文件，應該
    無效，因其中除陳有聖生前表示，對於上訴人丁○○所應分
    得之遺產，應依臺灣法律分配外，家鄉江西祖先之紀念堂，
    早於87年清明節前，由上訴人乙○○陪同陳有聖返家鄉祭祖
    時興建完成。況陳有聖生前已對各繼承人陸續分別給付款項
    ，其中給付上訴人己○○、甲○○之款項，同上訴人乙○○
    於前次開庭時所呈遞之資料，且陳有聖生前多次公開告知伊
    等，登記在誰名下財產就為誰所有，因此上訴人己○○提出
    78年間之文件，應非陳有聖之意思，為一無效之文件。又上
    訴人己○○三重所購房屋之貸款係陳有聖所代繳。至青年國
    宅確為上訴人乙○○所有。又陳有聖遺產所繳付房屋稅、先
    慈生前交待回寧夏祭祖支出，及陳氏祖先排位放置廟宇所支
    付之款項（見附表12至15所示），又上訴人乙○○代墊土地
    增值稅26,599元、水電費1,566元， 應由全體繼承人分擔等
    語，資為抗辯。
四、原審對於被上訴人之請求，判決兩造對被繼承人陳有聖如附
    表1及附表3所示之遺產，准予分割，其中附表1編號1之分割
    方法如附表4所示， 其餘附表1編號2至7及附表3之分割方法
    如附表2所示， 而駁回被上訴人其餘之請求（被上訴人就駁
    回部分未據聲明不服，已告確定），上訴人己○○、甲○○
    聲明不服，提起上訴，上訴聲明：(一)原判決廢棄。(二)上開廢
    棄部分，被上訴人在第一審之訴駁回。其餘上訴人（除戊○
    ○、辛○○外）請求維持原判決。被上訴人答辯聲明：上訴
    駁回。
五、 被上訴人主張兩造之被繼承人陳有聖於94年2月11日死亡，
    其長男陳逢忠早於陳有聖死亡，由陳逢忠繼承人即上訴人丙
    ○○、辛○○、戊○○等人代位繼承，其餘兩造均為陳有聖
    之子女，附表1及附表3為陳有聖之遺產之事實，業經被上訴
    人提出戶籍謄本、柯滄銘婦產科診斷證明書、財政部台北市
    國稅局遺產稅免稅證明書、中聯信託資金餘額證明書、台灣
    銀行存款餘額證明書、台北富邦銀行餘額對帳單、國防部主
    計局同袍儲蓄會存款證明書、華泰商業銀行古亭分行存單存
    款歸戶資料查詢單、郵政儲金存款餘額證明書、土地及建物
    登記簿謄本為證（見原審卷第4-6、25-29、35-41、149-163
    頁），上訴人對此並不爭執，自堪信為真實。至被上訴人主
    張陳有聖之遺產，如附表1、附表3所示， 應依附表2所示方
    法分割等情，則為上訴人己○○、甲○○所否認，並以前開
    情詞置辯。經查：
  (一)上訴人己○○辯稱： 伊曾於94年2月14日至中聯信託公司領
    取陳有聖定期存款53,000元及利息1,039元， 合計為54,039
    元，用以支付辦理陳有聖後事等相關費用，上開款項亦屬陳
    有聖之遺產云云。惟此為被上訴人及上訴人乙○○等人所否
    認，且此款項係用於陳有聖之醫藥費及喪葬費，此有卷附臺
    灣臺北地方法院檢察署不起訴處分書可稽（見本院卷第44-4
    5、64-66頁），因此，上開款項應非屬遺產，而不需列為分
    割之客體。是上訴人己○○上開主張，自不足採。
  (二)上訴人己○○、甲○○另辯稱：依陳有聖於78年5月8日所立
    遺囑，臺北市○○區○○街235巷21號1樓房屋及臺北市○○
    區○○路28號7樓房屋，亦屬陳有聖之遺產； 另遺囑亦已表
    明上訴人丁○○無權繼承云云，並提出陳有聖於78年5月8日
    之親筆文為證。經查，台北市○○區○○街235巷21號1樓房
    地所有權，依謄本登記之所有權人為乙○○、己○○所共有
    ，而臺北市○○區○○路28號7樓房地係屬乙○○所有， 依
    土地法第43條、土地登記規則第7條規定， 即應視為其登記
    所有人所有，而非屬陳有聖所有，不能將之列為陳有聖之遺
    產。次查，上訴人所提上證2.、上證3.（見本院卷第47-4 9
    頁），無法證明上開房地屬於陳有聖之遺產，亦非屬陳有聖
    遺產之處分協議書，自不足為上訴人有利之認定。末查，該
    親筆文係陳有聖死亡前16年所立，其上記載：余所有房地產
    決心出售，所有款項除留生活費外全部寄回家鄉為父母建造
    紀念堂‧‧‧女已成人，依法無產權繼承規定等語（見原審
    卷第187頁）。依該親筆文意觀之，應係陳有聖當時就其所
    有房地產日後處理方式及女兒之繼承權依法處理之表示，而
    關於大陸地區人民繼承遺產規定之台灣地區與大陸地區人民
    關係條例，係於81年7月31日始制定公布。被上訴人及上訴
    人乙○○主張陳有聖家鄉江西祖先之紀念堂，於87年清明節
    前，陳有聖陪同其妻陳譚秀琴返鄉祭祖時已興建完成，陳譚
    秀琴於87年6月29日去世申報遺產時，陳有聖並將陳譚秀
     琴名下附表5所示第(3)項臺北市○○區○○路60巷15弄4號1
    樓房屋，列為陳譚秀琴之遺產，而未主張係陳有聖個人財產
    ，並提出陳譚秀琴之遺產稅免稅證明書為證（見原審卷第20
    6頁），上訴人己○○、甲○○對此並不爭執。 被上訴人及
    上訴人乙○○主張陳有聖已變更該78年5月8日親筆文之內容
    ， 並於94年1月間住院時有交代已將財產分年分批給子女，
    各人名下就不用再列入分配，丁○○應分得之遺產，依台灣
    的法律分配，應屬可信。上訴人己○○、甲○○辯稱臺北市
    南港區○○街235巷21號1樓房屋及臺北市○○區○○路28號
    7樓房屋， 亦應列入陳有聖之遺產，且上訴人丁○○無權繼
    承云云，亦不可取。
  (三)再按關於遺產管理、分割及執行遺囑之費用，由遺產中支付
    之，民法第1150條前段亦有明文。上訴人己○○、甲○○另
    辯稱：兩造辦理陳有聖之後事， 其中如附表6所示「景行殯
    儀用品有限公司」部分之殯葬費用368,840元， 由被上訴人
    庚○○及上訴人己○○、甲○○、壬○○、乙○○等五人各
    先行墊付73,693元，上開費用應為遺產債務，故應先行返還
    被上訴人庚○○及上訴人己○○、甲○○、壬○○、乙○○
    等五人各73,693元。又上訴人己○○為辦理陳有聖後事，及
    為支付系爭遺產中之不動產之管理費、水費、電費等費用，
    除於調解程序中提出如附表7、8、9、10所示金額合計376,0
    54元外，嗣又支出如附表11所示15,266元，前揭支出費用計
    391,320元，亦應由遺產中先行返還等語， 並提出單據為證
    。上訴人乙○○亦辯稱為陳有聖遺產所繳付如附表12所示房
    屋稅、附表13至15所示先慈生前交待回寧夏祭祖支出，及陳
    氏祖先排位放置廟宇所支付之款項，暨代墊土地增值稅26,5
    99元、水電費1566元，並提出單據為證（見本院卷第126-13
    0頁），應由全體繼承人分擔等語。 查上訴人所提上開費用
    ，除附表8、9、10、11、12所示之地價稅、水、電、瓦斯、
    管理費，及上訴人乙○○另代墊土地增值稅26,599元、水電
    費1,566元，可認係關於遺產管理之費用外， 其餘款項，尚
    難認係繼承費用之支付，應由上訴人另行請求，上訴人辯稱
    應由分割之遺產中扣抵，尚不可取。查上訴人乙○○已將繼
    承人之一，即上訴人辛○○所有應有部分購得，故辛○○不
    需負擔此部分之土地增值稅。至其餘繼承人按繼承比例，各
    自應負擔之款項如下：丙○○、戊○○，各為1,266元（265
    99x1/21=1,266 ）；丁○○、己○○、甲○○、庚○○、壬
    ○○各為3,799元（ 26,599X1/3=3,799），至上訴人乙○○
     代墊之水電費1,566元、丙○○、辛○○、戊○○應負擔款
    項各為74元（1566X1/21=74）；丁○○、己○○、甲○○、
    庚○○、壬○○應負擔之款項各為223元（ 1,566X1/7=233）
    。
六、綜上，被上訴人請求陳有聖所遺如附表1所示之動產及附表3
    所示之不動產，依附表2所示方法分割， 其中以附表1編號1
    之臺灣銀行帳戶金額591258元， 扣除上訴人己○○如附表8
    、9、10、11所示為遺產管理支出之費用計26,944元（18977
    ＋3120＋1631＋3236＝26,944），上訴人乙○○如附表12所
    示為遺產管理支出之費用計11,691元，及代墊土地增值稅26
    ,599 元、水電費1,566元，其餘524,458元（591,258-26,94
    4-11,691-26,599 -1,566元=524,458 ），依附表2所示應繼
    分分割，各繼承人可分得之金額如附表4所示。 其餘被上訴
    人請求附表1編號2至7所示之動產及附表3所示之不動產，依
    附表2所示方法分割， 均屬有據，應予准許。按分割遺產之
    方法為法院應依職權行使之。原審所為之分割方法，既與本
    院所認定有所不同，上訴人上訴意旨對於原判決分割方法求
    予廢棄改判，為有理由，自應由本院將原判決分割方法廢棄
    改判如主文第二項所示。
七、本件事證已臻明確，兩造其餘攻擊防禦方法，核與判決結果
    已不生任何影響，不再贅述，併此敘明。
八、據上論結，本件上訴為有理由，依民事訴訟法第450條、第4
    63條、第385條第1項、第79條，判決如主文。
中　　華　　民　　國　　96    年     7    月　　31　　日
                    民事第八庭
                        審判長法　官  劉勝吉
                              法　官  滕允潔
                              法  官  連正義
正本係照原本作成。
如不服本判決，應於收受送達後20日內向本院提出上訴書狀，其
未表明上訴理由者，應於提出上訴後20日內向本院補提理由書狀
（均須按他造當事人之人數附繕本）上訴時應提出委任律師或具
有律師資格之人之委任狀；委任有律師資格者，另應附具律師資
格證書及釋明委任人與受任人有民事訴訟法第466條之1第1項但
書或第2項（詳附註）所定關係之釋明文書影本。
中　　華　　民　　國　　96　　年　　8 　　月　　1 　　日
　　　　　　　　　　　　　　　書記官  李翠齡
附註：
民事訴訟法第466條之1（第1項、第2項）：
對於第二審判決上訴，上訴人應委任律師為訴訟代理人。但上訴
人或其他法定代理人具有律師資格者，不在此限。
上訴人之配偶、三親等內之血親、二親等內之姻親，或上訴人為
法人、中央或地方機關時，其所屬專任人員具有律師資格並經法
院認為適當者，亦得為第三審訴訟代理人。
